臺灣高等法院高雄分院刑事判決　　　　 94年度上易字第286號
上　訴　人　臺灣高雄地方法院檢察署檢察官
被　　　告　甲　○
上列上訴人因被告詐欺案件，不服臺灣高雄地方法院93年度易緝
字第46號中華民國94年3 月7 日第一審判決（起訴案號：臺灣高
雄地方法院檢察署85年度偵字第8323號、86年度偵續字第14號）
，提起上訴，本院判決如下：
     主  文
上訴駁回。
     理  由
一、公訴意旨略以：被告甲○係文輔汽車百貨有限公司（下稱文
    輔公司）負責人，竟與呂永仕、許陳美麗共同基於概括犯意
    ，連續於83年間，向高雄汽車企業股份有限公司（下稱高雄
    汽車公司）、朝欽實業股份有限公司（下稱朝欽公司）佯稱
    購買小客車，由被告甲○以文輔公司名義購車，並以呂永仕
    、許陳美麗作保證人方式，訂立附條件買賣契約，致使高雄
    汽車公司、朝欽公司不疑而交付汽車予甲○等人，朝欽公司
    售與YH─8065號小客車1 輛、高雄汽車公司售與YH─7631號
    、YH─8935號小客車2 輛，被告甲○與許永仕、許陳美麗等
    人繳付頭期款，得手後即逃逸，高雄汽車等公司始知受騙，
    因認甲○涉犯刑法第339 條第1 項詐欺罪嫌等語。
二、按犯罪事實應依證據認定之，無證據不得推定其犯罪事實。
    又不能證明被告犯罪者，應諭知無罪之判決，刑事訴訟法第
    154 條第2 項、第301 條第1 項分別定有明文。又事實之認
    定，應憑證據，如未能發現相當證據，或證據不足以證明，
    自不能以推測或擬制之方法，以為裁判基礎（最高法院40年
    台上字第86號判例參照）。又按認定犯罪事實，所憑之證據
    ，雖不以直接證據為限，間接證據亦包括在內，然無論直接
    或間接證據，其為訴訟上之證明，須於通常一般之人均不致
    於有所懷疑，而得確信其為真實之程度者，始得據之為有罪
    之認定，倘其證明尚未達到此一程度，而有合理性懷疑之存
    在時，即無從為有罪之認定，此亦有最高法院76年台上字第
    4986號判例可資參照。
三、本件公訴人認被告甲○涉犯詐欺罪嫌，無非以文輔公司於83
    年7 月9 日申請辦理董事變更為被告時，即附有被告之身分
    證影本資料，顯見被告曾同意並且知悉其被登記為文輔公司
    負責人；而且買賣汽車當時所提出之甲○身分證影本上之照
    片，雖非被告本人，然其上之年籍資料卻與被告本人資料無
    誤，足認被告與同案被告呂永仕及陳美麗有犯意聯絡，並以
    提供身分證影本及換貼照片為行為之分擔；並有告訴代理人
    張屏南、張達禎之指述、附條件買賣契約書3 份、及文輔公
    司同時購買3 輛汽車，均繳完頭期款即未再續繳等，為其論
    罪依據。訊據被告固不諱言曾至華南商業銀行苓雅分行（下
    稱華銀苓雅分行）申請支票存款帳戶乙節，惟堅決否認有何
    詐欺犯行，辯稱：當初係友人梅繼新帶伊至高雄與其朋友認
    識，並要求伊擔任公司之負責人，及申請支票供其使用，同
    時言明倘公司有賺錢，將每月分紅予伊，事後梅某之友人即
    帶伊至兩家銀行申請支票存款帳戶，其中一家為華銀苓雅分
    行，但當時係申請伊個人帳戶，非公司帳戶，而且梅某要求
    伊擔任公司負責人時，伊並未同意，後來也未告知登記伊為
    文輔公司負責人，伊也始終未拿到分紅金額，故伊不知被登
    記為文輔公司負責人。又伊之所以同意申領個人支票供梅某
    朋友使用，係因伊認為倘支票由伊自行保管，當不會遭到不
    法使用，孰料伊在華銀苓雅分行申領之支票，竟遭人冒領；
    再伊不知文輔公司向高雄汽車公司及朝欽公司購車一事，伊
    既未出面接洽購車事宜，亦未在汽車買賣契約書上簽名，告
    訴人公司提出之身分證影本上之照片，並非伊本人，顯係有
    人持伊之變造身分證影本，冒用伊之名義購車等語。
四、經查：
  (一)、83年11月間，有自稱為文輔公司負責人「甲○」之人，
        以文輔公司名義分別向告訴人高雄汽車公司、朝欽公司
        購車，並以「甲○」、呂永仕、陳美麗為連帶保證人，
        與上開告訴人公司簽訂附條件買賣契約書乙節，業據告
        訴代理人朝欽公司職員張達禎、高雄汽車公司職員張屏
        南指訴綦詳，復有附條件買賣契約書3 份在卷可稽，固
        堪採信。
  (二)、高雄汽車公司告訴代理人黃大榮及朝欽公司告訴代理人
        乙○○提出當初購車時之「甲○」身分證影本，其上照
        片並非被告本人，有該身分證影本可按。又觀諸上開告
        訴代理人黃大榮、乙○○提出當初購車時之「甲○」身
        分證影本，及台灣台北地方法院向第一商業銀行前鎮分
        行（下稱一銀前鎮分行）調閱文輔公司帳號019313號支
        票存款帳號開戶資料（被告否認曾至該銀行申請支票存
        款帳戶）所附之「甲○」身分證影本（見台北地院93
        年度易緝字第24號卷第97頁），其上之照片均非被告本
        人，且3 張照片均為同一人。而被告庭呈之身分證正本
        ，經台北地院送請內政部警政署刑事警察局鑑定結果，
        認被告當庭所提之身分證正本有纖維絲與水印、「內政
        部印」等與樣張相符，判係為真實等情，此有該局93年
        6 月29日刑鑑字第0930125819號鑑驗通知書1 紙可稽（
        附於台北地院上開案卷第164 頁）；再經台北地院向戶
        政機關調閱被告於82年5 月14日換發身分證之資料結果
        ，發現當時所附之照片為被告本人照片，所換發之身分
        證為被告當庭提出之身分證正本等情，亦有台北市中正
        區93年7 月9 日北字正戶第00000000000 號函1 紙可憑
        （附於台北地院上開案卷第179 頁），足認被告於台北
        地院當庭提出之身分證正本係真正。經比對被告提出真
        正之身分證與告訴代理人提出購車時之「甲○」身分證
        影本、「甲○」向一銀前鎮分行申請支票存款帳戶所附
        身分證，兩者之年籍資料及換發日期（82年5 月14日）
        雖相同，但其書寫字跡截然不同，足見向一銀前鎮分行
        申請支票及向告訴人購車對保所提出之「甲○」身分證
        影本，係遭人偽造。
  (三)、茲應審究者厥為該出面購車自稱為「甲○」之人，是否
        為被告本人乙節。對此，證人即當初擔任連帶保證人之
        陳美麗於原審證稱：伊原本不認識「甲○」，係當初友
        人趙瑞提及其友人「甲○」欲購車，須找人擔任保證人
        ，趙瑞即帶伊至「甲○」公司對保，對保當時伊有看到
        「甲○」之人，但與在庭之被告不大像，伊看到之「甲
        ○」很像告訴代理人黃大榮、乙○○庭呈當初購車時「
        甲○」身分證影本上照片之人，該人有戴眼鏡等語明確
        （見原審易緝卷第174 、175 頁）；又證人呂永仕於本
        院證稱：伊當時受雇於趙瑞，趙瑞拜託伊與陳美麗替甲
        ○作保，並以趙瑞出資購買分別登記在伊及陳美麗名下
        之不動產設定抵押權，文輔公司給予每人5000元報酬，
        在文輔公司對保時的「甲○」並非被告等情無訛（見本
        院卷第49、50頁）。又證人趙瑞於原審亦結證：伊與「
        甲○」原本素不相識，係伊之朋友蔡宗霖提及其友人「
        甲○」經營之公司欲購買3 部車子，需找人擔任保證人
        ，伊即介紹陳美麗及呂永仕，對保當時伊雖沒去，但伊
        曾見過「甲○」2 次，第1 次見面約1 、20分鐘，第2
        次僅數分鐘，伊所見到之「甲○」並非在庭之被告，因
        該「甲○」之人有戴眼鏡，胖胖的，標準的外省人口音
        ，臉胖胖的，身高比在庭之被告高一點，是北方人身材
        ，很高大，告訴人代理人黃大榮、乙○○提出之「甲○
        」身分證影本上照片之人（見原審易緝卷第174 、175
        頁），才是伊所見到之「甲○」等語，經核上開證人均
        一致證稱告訴代理人黃大榮、乙○○提出之簽約時之「
        甲○」身分證影本上照片之人，才是渠等所見到之「甲
        ○」，至於被告並非當初自稱為「甲○」之人；而且證
        人即高雄汽車公司負責出售YH─7631號小客車及簽約對
        保之人王修文於原審亦證稱：與伊接洽購車事宜及出面
        對保之「甲○」，是否為在庭之被告，因事隔多年，已
        無印象，但對保時有核對身分證，伊所見到之「甲○」
        之人，確與黃大榮提出之「甲○」身分證影本上照片之
        人為同一人等語，準此，足認出面購車及簽約當時自稱
        為「甲○」之人，並非被告本人。綜上，本件出面向告
        訴人高雄汽車公司及朝欽公司購車及簽約之人，既非被
        告本人，且所提出之「甲○」身分證影本又係偽造之證
        件，顯見確實有人持偽造之被告身分證件，自稱為被告
        本人而向告訴人高雄汽車公司、朝欽公司購車，是被告
        辯稱伊未向告訴人公司購車，亦未在契約書上簽名等語
        ，洵非子虛，堪足採信。
  (四)、至被告雖不否認其友人梅繼新曾邀被告擔任公司負責人
        ，被告並曾提供身分證予梅某一節，且嗣後被告亦確於
        83年7 月12日登記為文輔公司負責人，此有文輔公司變
        更登記事項卡1 紙在卷可稽，而且文輔公司於83年7 月
        9 日申請變更負責人為甲○時所提出之甲○身分證影本
        ，與被告本人之身分證很像，亦據被告於原審審理時供
        述在卷，並有文輔公司變更登記申請書、股東同意書及
        身分證影本各1 紙附於高雄市政府建設局第二科檢附之
        文輔公司案卷可憑，參以被告曾經自承其為文輔公司之
        掛名負責人等情（見台北地院卷第6 頁），顯見被告確
        實曾經同意擔任文輔公司負責人，否則為何交付身分證
        予梅繼新。又被告向華銀苓雅分行申請支票存款帳戶時
        間為83年8 月24日，已在其83年7 月12日登記為文輔公
        司負責人之後，且觀諸該銀行支票存款開戶申請書、委
        託擔當付款約定書、支票存款往來約定書及印鑑卡上，
        均記載開戶申請人、立約定書人、戶名為文輔公司，此
        有華銀苓雅分行93年11月3 日（93）華苓存字第384 號
        函附上開文件在卷可稽，且被告亦不否認上開文件上之
        「甲○」簽名均為其所親簽，則被告顯然至遲於向華銀
        苓雅分行申請支票存款帳戶時即已知悉其被登記為文輔
        公司負責人，其辯稱其始終不知被登記為文輔公司負責
        人云云，顯無足取。
  (五)、雖然被告於文輔公司向告訴人公司購買汽車之前，即已
        同意並知悉登記為文輔公司負責人，惟同意擔任負責人
        並不必然參與公司業務之經營，且衡諸常情，欲從事不
        法行為之人，常借用他人名義成立公司或商號，以免身
        分曝光，而成為將來檢警追查對象，且被告亦始終供承
        梅繼新當初係邀其擔任掛名之負責人等語，足認被告雖
        然同意擔任文輔公司負責人，但亦僅係名義上之負責人
        ，而非實際參與業務經營之實際負責人，既非實際負責
        人，則公司內部之實際經營，顯另有其人；參以當初出
        面購車及簽約之人，均非被告本人，所提出之「甲○」
        身分證影本，又係偽造之證件，已如前述；則他人故意
        偽造被告身分證件，再冒用被告名義，持向告訴人公司
        購車，非無可能，是檢察官起訴犯罪事實有合理之懷疑
        存在。又經原審檢附本件之附條件買賣契約書3 份及經
        被告親自簽名之偵訊筆錄、原審訊問筆錄及被告自承為
        其親自簽名之華銀苓雅分行支票存款往來約定書、委託
        擔當付款約定書及印鑑卡，委託內政部警政署刑事警察
        局鑑定上開買賣契約書上保證人欄內之「甲○」簽名，
        與其他經被告親自簽名及被告自承為其親自簽名之筆跡
        ，是否出於同一人所為，該局雖以該附條件買賣契約書
        上之「甲○」簽名與其他資料上之「甲○」簽名筆跡書
        寫方式不同，而無法認定，此有該局93年11月25日刑鑑
        字第0930231682號函1 紙在卷可稽，亦無從認定附條件
        買賣契約書上之「甲○」簽名筆跡，係被告所為。是被
        告所辯未向告訴人分期付款購買車輛，亦未與告訴人訂
        立附條件買賣契約等語，洵屬真實。此外，復查無其他
        證據足資證明被告提供證件與他人偽造後持以向告訴人
        公司購車並簽約，自難僅憑被告已同意並知悉其被登記
        為文輔公司負責人，遽為被告不利之認定。
  (六)、綜上所述，本件既有合理之懷疑存在，而無從形成被告
        有罪之心證，依「罪證有疑，利於被告」之證據法則，
        自應為被告有利之認定。此外，復查無其他積極證據足
        認被告有詐欺犯行，因此原審以不能證明被告犯罪而諭
        知無罪之判決，核無不合，檢察官上訴意旨，仍執前詞
        ，非有理由，應予駁回。
五、至台灣高雄地方法院檢察署93年度偵字第386 號移送併案之
    犯罪事實，與本件之被告同一，犯罪事實亦為同一，顯係同
    一案件，本案部分既經本院認不能證明被告犯罪，已如前述
    ，併案部分自無庸再退回檢察官另行偵辦，附此敘明。
據上論斷，應依刑事訴訟法第368條，判決如主文。
本案經檢察官陳建年到庭執行職務。
中　　華　　民　　國　　94　　年　　6 　　月　　24　　日
                  刑事第三庭    審判長法  官   周賢銳
                                      法  官   謝宏宗
                                      法  官   黃仁松
以上正本證明與原本無異。
不得上訴。
中　　華　　民　　國　　94　　年　　6 　　月　　24　　日
　　　　　　　　　　　　　　　　　　　書記官   高惠珠
